最高法院民事判決　　　　　　　　　　　　　　　八十八年度台上字第一○九二號
　　上　　訴　　人　甲○○
　　上　　訴　　人
　　兼右法定代理人　郭建良
右當事人間請求損害賠償事件，兩造對於中華民國八十七年五月二十五日台灣高等法
院台南分院判決（八十六年度訴字第一○九號），各自提起上訴，本院判決如左：
    主  文
原判決關於駁回上訴人甲○○請求給付裝設義肢費用新台幣拾伍萬壹仟陸佰玖拾肆
元及其利息暨該訴訟費用部分廢棄，發回台灣高等法院台南分院。
上訴人甲○○其他上訴暨上訴人泰壹興業有限公司及郭建良之上訴均駁回。
上訴訴訟費用，關於駁回其他上訴部分，由上訴人甲○○負擔；關於駁回上訴部分，
由上訴人泰壹興業有限公司及郭建良連帶負擔。
    理  由
上訴人甲○○主張：郭建良為泰壹興業有限公司（以下簡稱泰壹公司）之負責人，從
事飼料之製造及銷售業務，對於其廠內機械、器具設備等有防止危險發生之義務，明
知其廠內原料輸送裝置之護桿有折斷毀壞情形，易使工作人員踩空，發生傷害之危險
，竟疏於修護。民國八十五年十月十二日下午四時左右，伊駕駛ＩＰ－５○５號貨車
卸貨操作時，由於飼料大麥粉頭堆積覆蓋其上，伊為清理以使輸送裝置順利運轉之際
，因不知其下護桿已經折斷，以致踩空，左膝下肢被輸送機械絞碎，喪失行動能力，
不能再從事原來之駕駛業務。伊因受傷致支付醫藥費新台幣（以下同）六萬六千五百
四十元、裝設義肢費用四十四萬四千三百二十一元、減少勞動能力損失三百八十七萬
四千八百七十元及精神慰藉金一百萬元等情，爰依侵權行為法律關係，求為命上訴人
泰壹公司、郭建良連帶給付五百三十八萬五千七百三十一元及加付法定遲延利息之判
決。
上訴人泰壹公司及郭建良則以：甲○○卸貨時不應下車，郭建良之妻吳黎花曾告知其
護桿折斷之情形，伊應無過失等語，資為抗辯。
原審判命泰壹公司及郭建良連帶給付甲○○一百五十九萬五千零三十一元及自八十六
年九月十二日起至清償日止，按週年利率百分之五計算之利息，並駁回甲○○其餘請
求，係以：甲○○於右揭時地，在泰壹公司工廠內卸貨時，因輸送帶護桿毀損，一腳
踩空，被輸送機械絞碎左下肢，經送醫後，左膝下肢截斷，受有此項傷害之事實，業
據提出診斷證明書為證，並有國立成功大學醫學院附設醫院（以下簡稱成大醫院）八
十七年一月二十一日成附醫病歷字第八二七五號函所附病歷摘要在卷可稽，且為郭
建良等所不爭執，堪信為真實。郭建良等雖以前揭情詞置辯。然查郭建良係泰壹公司
之負責人，對於工廠內之機械、器具及設備，有防止引起危害之義務，泰壹公司工廠
內輸送帶係設置於地面下，為金屬製螺旋式輸送機，以馬達帶動螺旋瓣旋轉之方式，
將由地面上護桿孔隙落下之原料輸送至攪拌槽，具有相當之危險性，故須於輸送帶上
加蓋護桿之安全裝置，以防止廠內工作人員及外來運送貨物原料人員誤陷其中，而造
成身體或生命之危害，且該護桿之安全裝置應隨時檢查，如有折斷或毀損情事，應即
修補，在未修復前，亦應設置警告標誌，以防止發生危害。郭建良明知輸送帶之護桿
有折斷毀壞情形，竟未立即加以修護，亦未設置任何警告標誌，致甲○○載運袋裝大
麥粉頭至其工廠內卸貨時，踩進折斷之護桿內，其左膝下肢被輸送帶機械絞碎，而受
有截肢之重傷，自難謂無過失，且其過失行為與甲○○所受之傷害間，顯有相當因果
關係。郭建良之妻吳黎花及證人張寬在刑事案件審理時，雖證稱，吳黎花曾告知甲○
○輸送帶護桿折斷之事云云。惟甲○○從事貨物運送行業，具有一般人之注意能力，
應知該輸送帶螺旋瓣旋轉之力量及危險性，其如被告知，衡情必戒慎注意，不致誤陷
其中，參以吳黎花自承其告知這裡有一空洞，要小心，車不可以壓到軋上，剛好電話
響，伊即過去接電話等語，顯然吳黎花未明確指明告知護桿折斷損壞之位置。郭建良
等以吳黎花已告知此事，伊可不負責云云，並不可採。又證人楊瑞瀛在刑事案件審理
中雖證稱，伊載粉頭過去，人只要站在車上將裝粉頭之袋子割破，粉頭就會掉到輸送
帶上，送至攪拌槽，人無須下車等語。然如何卸貨，因人而異，並無任何固定方法，
楊瑞瀛卸貨之方式固以人站於車上將粉頭倒在輸送帶上，而甲○○則人立於車旁，將
拖至車旁之粉頭包裝袋割破，使粉頭由包裝袋開口處流出，此乃各人工作之習性不同
，郭建良亦未舉證證明其工廠內有不得下車卸貨之規定，並明顯標示使任何人皆得以
知悉，故尚不得因無下車卸貨之必要，即謂甲○○應自負過失責任，所辯尚無可採。
按因故意過失，不法侵害他人權利者，負損害賠償責任。不法侵害他人之身體或健康
者，對於被害人因此喪失或減少勞動能力或增加生活上之需要時，應負損害賠償責任
。不法侵害他人之身體、健康、名譽或自由者，被害人雖非財產上之損害，亦得請求
賠償相當之金額。又法人對於其董事或其他有代表權之人因執行職務所加於他人之損
害，與該行為人連帶負賠償之責任，民法第一百八十四條、第一百九十三條、第一百
九十五條（修正前）、第二十八條分別定有明文。而民法第二十八條所定因執行職務
所加於他人之損害，並不以因積極執行職務行為而生之損害為限，如依法律規定，董
事負執行該職務之義務，而怠於執行時所加於他人之損害，亦包括在內。查郭建良為
泰壹公司之董事，有公司變更登記事項卡可證。因郭建良怠於維修輸送機械護桿等安
全設備，亦疏於設立警示標誌，使甲○○受有前述傷害，自應連帶負損害賠償責任。
從而，甲○○依據侵權行為法律關係，請求泰壹公司及郭建良連帶賠償其損害，自非
無據。至其請求之項目及金額分述如後。(一)醫藥費部分：甲○○主張因本件傷害，支
出醫藥費六萬六千五百四十元，業據提出郭建良所不爭執之收據為證，堪信為真實。
(二)裝設義肢費用：甲○○主張其因本件傷害左膝下肢截肢，裝設義肢每具二十五萬元
，每八年換新一次，以換三次計，扣除中間利息，合計需費四十四萬四千三百二十一
元，固據提出估價單及保證書各一件為證。惟依全民健康保險義肢給付要點第五款規
定，保險對象裝配義肢，應用國產品，如自願裝配外國產品或第二點以外之義肢者，
其超過部分之費用，應自行負擔。而一般在膝關節以下截肢義肢，本國製收費約為三
萬四千元，而義肢壽命因病人活動量、保養及使用得當與否，而有不同，平均使用期
限約一年半至二年，有成大醫院上開函件可按。則甲○○每次裝配義肢之必要費用，
應以三萬四千元為相當，其超過部分，尚難認係必要費用。以甲○○受傷時年四十三
歲計算，依內政部編印之台灣地區簡易生命表所載，應有三一‧六一年之平均餘命，
而依其主張每八年更換一次，即第一年裝配，第九、十七、二十五年各換新一次，並
無不合。依霍夫曼計算法扣除中間利息後，甲○○得請求裝置義肢之費用為九萬二千
六百二十七元（34,000＋34,000×0.0000000＋34,000×0.0000000＋34,000×0.0000
000 ＝92,627），超過部分尚屬無據。(三)減少勞動能力損失部分：甲○○雖主張其受
傷時年四十三歲，年收入為三十六萬九千八百七十四元，因截肢成殘廢，損失二十二
年之工作所得，扣除中間利息後，合計為三百八十七萬四千八百七十元云云，固據提
出八十四年度綜合所得稅稅額證明書為證。然查依該證明書所載，其薪資所得為三十
六萬元，其餘部分則為營利或利息所得，故其每年之工作收入應為三十六萬元；而其
左膝下關節截肢，參照勞工保險條例第五十三條所定各殘廢等級給付標準表，其一級
殘廢之給付標準為一二○○日，而甲○○為左膝下肢殘缺，屬膝關節以下足關節以上
殘缺，為六級殘廢，其給付標準為五四○日，因認定其勞動能力損失為一二○○分之
五四○，依此標準計算，其每年之勞動能力損失為十六萬二千元。甲○○為四十二年
三月三日生，於事故發生時為四十三歲，距勞動基準法第五十四條第一項第一款所定
勞工強制退休年齡六十歲計，尚有十七年，依霍夫曼計算法扣除中間利息後，其勞動
能力之損失為二百零三萬零八百九十五元（162,000×12.536900）。甲○○超過部分
之主張，尚屬無據。(四)慰藉金部分：甲○○因本件事故，左膝下肢截肢，其精神上自
受有相當之痛苦，茲審酌甲○○為高中畢業，業貨車司機，年收入為三十六萬元，自
有房屋及農地，而郭建良為高工畢業，任公司負責人，每月收入約三萬元，泰壹公司
之資本額為一百萬元等兩造身分、地位、經濟狀況等情狀，及甲○○所受痛苦程度，
認甲○○請求一百萬元慰藉金，尚屬相當。綜上所述，甲○○得請求郭建良等連帶賠
償之金額合計三百十九萬零六十二元。惟按損害之發生或擴大，被害人與有過失者，
法院得減輕賠償金額或免除之，為民法第二百十七條所明定。查甲○○載運大麥粉頭
飼料至泰壹公司工廠，卸貨於輸送機上，當知輸送機械本身具有相當之危險，且吳
花已告知護桿損壞，雖未明確告知損壞位置，甲○○仍應戒慎小心，注意避免危險之
發生，其竟疏於注意，於輸送機械運轉之際，仍下車立於輸送帶上，以鏟子將大麥粉
頭推平，因護桿有折斷情形，致左踩空，陷入輸送帶之螺旋桿內，被機械攪碎，其
對於損害之發生，自屬與有過失，參酌上情認甲○○應自負二分之一之過失責任，因
依法減輕郭建良等二分之一之賠償金額。從而，甲○○請求郭建良等連帶賠償之金額
，在一百五十九萬五千零三十一元及其法定遲延利息之範圍內，為有理由，應予准許
，超過部分之請求，為無理由，不應准許，為其判斷之基礎。
關於廢棄發回部分：
查成大醫院前開復函稱：「本院依成本分析，一般收費，在膝關節以下截肢義肢，…
…本國製為三萬四千元；……依本院復健部臨床經驗，平均義肢使用期限約一年半至
二年。」（見原審卷三八頁）。上訴人甲○○在原審陳稱，其義肢八年換一次，而以
換三次計算等語，乃係就其主張裝設外國製義肢每具二十五萬元而為計算，如裝設本
國製品，因其耐用度不高，當不可能八年換一次（因外國製較為牢固，故可八年換一
次，至如裝設本國製品，則需要換裝十六至二十一次）。乃原審忽略上開成大醫院函
件內容，率認上訴人甲○○所必要裝設者，使用低價之本國製品即為已足，而關於換
裝年限，則採外國製品耐用度而為考量，其採證即有違論理法則。原審據此刪減甲○
○關於裝設義肢之部分請求，僅准許九萬二千六百二十七元本息，而駁回其餘請求，
自有可議。甲○○之上訴意旨，指摘此部分原判決不當，求予廢棄，為有理由。
關於駁回上訴部分：
查原審以前開理由，駁回甲○○其餘之訴及除發回部分外命泰壹公司暨郭建良連帶給
付部分，經核於法並無違誤。兩造上訴人仍就原審取捨證據、認定事實之職權行使，
指摘各該對其不利之部分不當，聲明廢棄，非有理由。
據上論結，本件甲○○之上訴一部為有理由，一部為無理由，泰壹興業有限公司、郭
建良之上訴為無理由。依民事訴訟法第四百七十七條第一項、第四百七十八條第一項
、第四百八十一條、第四百四十九條第一項、第七十八條、第八十五條第二項，判決
如主文。
中      華      民      國    八十八    年      五      月    二十一    日
                              最高法院民事第五庭
                                  審判長法官  洪  根  樹
                                        法官  謝  正  勝
                                        法官  劉  福  來
                                        法官  黃  熙  嫣
                                        法官  楊  隆  順
      右正本證明與原本無異
                                              書  記  官
中      華      民      國    八十八    年      六      月      十      日
